【裁判字號】    93,海商,10
【裁判日期】    951113
【裁判案由】    損害賠償
【裁判全文】
臺灣臺中地方法院民事判決  93年度海商字第10號
原      告  Rising Su.
法定代理人  George Ma.
訴訟代理人  劉貞鳳  律師
被      告  交通部臺中港務局
法定代理人  甲○○
被      告  丁○○
            乙○○
共      同
訴訟代理人  羅豐胤  律師
            洪明儒  律師
複  代理人  黃靖閔  律師
被      告  丙○○
訴訟代理人  林昇格  律師
複  代理人  高宏文  律師
            李志成  律師
上列當事人間請求損害賠償事件，本院於民國95年10月23日言詞
辯論終結，判決如下：
    主      文
原告之訴及假執行之聲請均駁回。
訴訟費用由原告負擔。
    事實及理由
一、本件被告交通部台中港務局（下稱台中港務局）之法定代理
    人於訴訟繫屬中已變更為甲○○，此有卷附之行政院民國（
    下同）93年12月3日院授人力字第0930065351號令影本1件可
    稽（第2宗第258頁），茲據其承受訴訟，核無不合，先予敘
    明。
二、按訴狀送達後，原告不得將原訴變更或追加他訴，但請求之
    基礎事實同一者，或不甚礙被告之防禦及訴訟之終結者，不
    在此限，民事訴訟法第255條第1項第2、7款，分別定有明文
    。本件原告起訴僅列台中港務局及引水人即丙○○為被告，
    以原告所有之船舶畢達輪因台中港務局及丙○○之疏失，進
    港停泊時擦撞台中港3 號碼頭而受損，而以侵權行為（民法
    第184條第1項前段）及不完全給付（民法第227條第2項）為
    據，提起本件訴訟，嗣於訴狀送達後，以受僱於台中港務局
    之拖船船長，亦有疏失，本於上開起訴之事實，其2 人亦應
    負侵權行為責任，被告台中港務局則須依同法第188條第1項
    規定負受僱佣人責任。另其2人與被告丙○○亦有民法第185
    條第1 項前段、後段規定之共同侵權行為。乃增列丁○○、
    乙○○2 人為被告（即以準備（三）狀為追加）。本院衡其
    基礎事實同一，且不甚礙被告之防禦及訴訟之終結。核其該
    追加部分之性質，屬上開民事訴訟法第255條第1項第2、7款
    之情形，是依前開規定，應予准許，亦予敘明。
三、次按，法律行為發生債之關係者，其成立要件及效力，依當
    事人意思定其應適用之法律。又關於由侵權行為而生之債，
    依侵權行為地法。涉外民事法律適用法第6條第1項、第9 條
    第1 項前段，分別定有明文。查本件原告為賴比瑞亞籍之公
    司，其係依據契約之債務不履行責任與侵權行為規定為本件
    之主張、請求，被告對於債務不履行部分，亦本於民法規定
    予以抗辯，是兩造就此部分，已合意適用我國民法已明，另
    本件原告主張之侵權行為之發生地與結果地均在我國境內，
    是本件原告依上開法律關係，而為本件之主張，均以我國民
    法為準據法以為審理，合先敘明。
四、本件原告起訴主張：伊所有總噸位39,709噸之巴哈馬籍船舶
    「畢達輪（PYTHAGORAS）」於92年6月5日上午，於引水人即
    被告丙○○之帶領下，擬進入台中港3 號碼頭停泊卸貨。該
    輪（即畢達輪）經被告丙○○指示於台中港迴船池掉頭後，
    在被告台中港務局「中412」、「中414」兩艘拖船協助下，
    以倒車方式慢速駛往3 號碼頭，而當該輪以平行方式通過在
    其右方船舶"Bright Days"時，距該輪左後方約250至300 公
    尺遠之船舶"Skytec"正要離開5 號碼頭出港，為避免太靠近
    船舶"Skytec"，該輪主機乃停止運轉，但此時在畢達輪左前
    方的「中412」拖船，突然於140度位置急拉該輪船首，在畢
    達輪左後方的「中414」拖船，則將該輪船尾拖向3號碼頭，
    為避免該輪船尾撞上碼頭，畢達輪立即啟動主機，全速前進
    ，但該兩條拖船在引水人以我國語言指揮下，仍未採取補救
    措施，以致畢達輪右船尾撞上3 號碼頭，船體及碼頭均因之
    受損。上開事故發生之原因，係因引水人即被告丙○○領航
    不當，及上揭兩條拖船操作不當所致，即其3 人均未盡善良
    管理人之注意義務，而有過失。而按，被告台中港務局係提
    供畢達輪靠泊碼頭之承攬人（或受僱人），上揭兩條拖船之
    船長即被告丁○○、乙○○2 人既受僱於被告台中港務局，
    則其2 人為被告台中港務局對原告上開契約給付義務之履行
    輔助人，被告台中港務局自應依民法第224條及第227條規定
    ，對原告負不完全給付之債務不履行責任。另原告與被告丙○○間亦存有（承攬）契約關係，因其領航不當致原告所有
    之畢達輪受有上開損害，亦應對原告負不完全給付之債務不
    履行責任。又被告台中港務局、丁○○、乙○○、丙○○既
    有過失，是其4人均應各依民法第184第1 項前段規定，對原
    告負侵權行為之責任。且被告丁○○、乙○○、丙○○3 人
    間並存有民法第185條第1項前、後段共同侵權行為之情事。
    被告台中港務局且應依民法第188條第1項前段規定，負僱佣
    人責任。查原告因上開畢達輪之受損，計受有臨時修理受
    損船體之費用：21,286.25 美元。永久修理受損船體之費
    用：138,579.83 美元。修理受損碼頭之費用：27,690.48
    美元。檢查受損船體及碼頭之費用3,112 美元。畢達論
    為永久修理期間之租金損失：147,988.88美元。以上至
    為所受損害，則為所失利益，合計338,657.44美元。依民
    法第216 條規定，均得為原告依債務不履行之法律關係，所
    可得請求者。另原告依及僱佣人責任及共同侵權行為之規定
    而對被告台中港務局、丁○○、乙○○、丙○○主張上開
    、及其中之檢查受損船體之費用1,260美元，147,988
    .88 美元。合計29542.48美元之賠償。另原告亦得本於民法
    第188條第3項（註：此部分原告亦主張其與被告丁○○、乙○○間直接存有僱佣關係）對受僱之共同侵權行為人即被告
    丁○○、乙○○主張上開及檢查受損碼頭之費用 1,852
    美元，合計為29,542.48 美元之賠償。爰依上開侵權行為規
    定及債務不履行之法律關係，提起本件訴訟。訴之聲明（準
    備書狀六）：(1)被告台中港務局應給付原告美金338,657.44
    元，及自起訴狀繕本送達之翌日起至清償日止，按年息5%計
    算之利息。(2)被告丙○○應給付原告美金338,657.44元，及
    自起訴狀繕本送達之翌日起至清償日止，按年息5%計算之利
    息。(3)被告丙○○、丁○○、乙○○應連帶給付原告美金30
    9,114.96元，及被告丙○○自起訴狀繕本送達之翌日起，被
    告丁○○、乙○○自原告準備（三）狀繕本送達之翌日起，
    均至清償日止，按年息5%計算之利息。(4)被告台中港務局、
    丁○○、乙○○應連帶給付原告美金309,114.96元，及被告
    台中港務局自起訴狀繕本送達之翌日起，被告丁○○及邱容
    山自原告準備（三）狀繕本送達之翌日起，均至清償日止，
    按年息5%計算之利息。(5)被告丁○○及乙○○應給付原告美
    金29,542.48 元，及自原告準備（三）狀繕本送達之翌日起
    ，均至清償日止，按年息5%計算之利息。(6)前5項被告有1人
    已給付者，其餘被告於其給付範圍內，免給付義務。(7)願供
    擔保，請准宣告假執行。
五、被告丙○○則以：(1)其係於92年6月5日7點15 分於外海登上
    「畢達輪」，經該船船長告知系爭船舶前後吃水為12米，與
    其所申報之前吃水11.15米，後吃水11.65米有誤差；被告即
    警告船長此時為低潮期，會有淺水效應，同時告知船長，預
    定在迴船池將船停住，倒退靠泊3 號碼頭，後退過程中之特
    性為艏向無法用舵操作，尤其該輪滿載，遇有淺水效應，很
    容易突然向右或向左偏轉，必須靠主機以進車，產生得排出
    流而有效舵來糾正此偏轉特性。因此，主機必須能夠即時反
    應以快進車大舵角校正此偏轉，加上拖船的協助方能順利安
    全靠泊。經伊告知後，船長即表示已測試主機舵機可立即反
    應開出最大車並無問題，一切都正常運作，因此同意如伊建
    議之方式停靠，並經其交付「引領船舶證明單」，經船長詳
    讀引水僱用條款並同意後，僱用伊進行本次引水業務。惟雖
    拖船動作正常，然卻因為畢達輪主機未立即啟動且轉速不足
    ，以致右弦觸及3號碼頭。而依引水法第32 條之規定，引水
    人於執行引水業務時，僅秉持其對於執行業務港口之特殊地
    理環境、氣候之了解及基於其專業引水知識，提出如何領航
    船舶之建議，並與該船船長討論後，由該船船長決定是否依
    引水人之建議方法，將該船舶停靠至碼頭。是引水人係對於
    船長指揮船舶予以建議，至是否接納引水人之建議，仍由船
    長決定之，即伊對於船舶如何航行，並無實質之指揮及監督
    權限。至於拖船之協助，則是由船長委由港務局派遣拖船協
    助停泊業務，引水人並無介入船長與港務局間關於拖船派遣
    之事務，引水人對於拖船亦無執行業務之指揮監督權。查本
    件事故係因船長未採納被告上開建議，是顯非可歸責於被告
    事由而導致損害發生，被告自無侵權責任及有何債務不履行
    可言。(2)依上開「引領船舶證明單」（即被證十三，卷第 2
    宗第74頁）之條款所示：「the master or owner of the v
    essel undertakes not to assert any personal liabilit
    y against the pilot to compensate for damage or loss
    sustained by the vessel, its master and crew, the pe
    rformance of his services；and to the extent which e
    xceeds the amount of the pilotage fee paid or payabl
    e to the pilot with regard to the voyage he was enga
    rged at the time, the said vessel or owner further a
    grees to indemmify the pilot in respect to any liabi
    lty arising out of any action taken by a third party
    directly against the pilot by rrason of his egligenc
    e in the guidance of the vessel, provided however th
    at amount of such indemnification shall not exceed t
    he amount to which the owner is entitled to limit it
    s liability to such third party under applicable law
    pertaining to limitation of shipowners' liability.（
    中譯文：船舶所有人或船長保證不會因任何引水人執行職務
    所造成之損失向其求償。且若引水人因執行職務而受第3 人
    求償時，如其求償金額超過引水人所收取之引水費，就超過
    引水費部分之賠償範圍船舶所有人或船長同意賠償該範圍之
    金額，惟不超過船舶所有人之主張之單位責任限制）」等語
    。查引水人之經濟實力並無可與船舶公司比擬，且本於因引
    水人過重責任而為保護意旨，上開契約條款並無契約自由原
    則濫用與危害交易公平情事，是自無附合契約不生拘束力之
    情事。而參以，英國「Pilotage Act 1987」第22條關於「
    引水人責任限制（Limitation of liability in respect o
    f  pilots）」規定：「 (1)the liability of an authoiz
    ed pilot for loss or damage causd by any act or omis
    sion of his whilst acting as such a pilot shall  not
    exceed￡1000 and the amunt of pilotage charges in re
    spect of the voyage during which the liability arose
    . （中譯文：經合法認可之引水人，對於引水時產生之損失
    或損害其賠償責任，不應超過1000英鎊及該次引水費用之總
    和）」，亦知引水人享有一定金額責任限制之保護。是縱認
    被告應負上本件之損害賠償責任，然依上開條款約定，原告
    亦不得對被告丙○○主張，或者超過引水人所收取之引水費
    及單位責任限制之請求。(3)另關於損害賠償額部分：原告僅
    提出多份帳單向被告為請求，惟對於各該帳單所填補之損害
    為何？原告是否已給付該金額？並未做詳細之說明。甚且，
    原告所請求之金額分為臨時修理與永久修理兩項費用支出，
    但是此等修理區分是否確屬必要。未見原告說明，而採購零
    件之相關費用是否以折價計算，亦或以新品估價，也未見原
    告舉證說明。是原告之請求要無理由等語，資以抗辯。答辯
    聲明：(1)原告之訴及假執行之聲請均駁回。(2)如受不利之判
    決，願供擔保，請准宣告免為假執行。
六、被告台中港務局、丁○○、乙○○則以：被告台中港務局為
    行政機關，情理上並無受僱於原告之可能，故應認雙方為承
    攬關係；惟若認契約性質不應因拖船所有人而不同，則應依
    引水法第27條規定：「引水人於必要時，得請由船舶所有人
    或船長僱用拖船協助之。」而認與原告間為僱傭關係。然依
    僱傭契約，則被告台中港務局單純提供勞務即可。又縱認被
    告港務局與原告間之契約為承攬契約，但其工作之內容仍應
    視約定而論，拖船所應「完成」之「工作」為「協助引水人
    執行業務」，如果拖船完全遵行引水人之指令並達成被要求
    之動作（推、拉）效果者，拖船之工作即已完成，至於船舶
    是否靠泊碼頭，端賴船長與引水人配合，此非拖船所能掌控
    ，亦非拖帶契約約定應完成之工作。是本件事故之發生，被
    告台中港務局、丁○○、乙○○並無任何可歸責之事由及過
    失，自無任何侵權行為及債務不履行可言。原告本件之請求
    自無理由等語，資以抗辯。答辯聲明：(1)原告之訴及假執行
    之聲請均駁回。(2)如受不利之判決，願供擔保，請准宣告免
    為假執行。
七、按因故意或過失，不法侵害他人之權利者，負損害賠償責任
    。故意以背於善良風俗之方法，加損害於他人者亦同。違反
    保護他人之法律，致生損害於他人者，負賠償責任，民法第
    184條第1項前段、後段、第2項，分別定有明文。第1項規定
    前、後兩段為相異之侵權行為類型。關於保護之法益，前段
    為權利，後段為一般法益。關於主觀責任，前者以故意過失
    為已足，後者則限制須故意以背於善良風俗之方法加損害於
    他人，兩者要件有別，請求權基礎相異，訴訟標的自屬不同
    （最高法院80年度台上字第3760號判決要旨）。此即民法第
    184 條規定係調和「行為自由」和「保護的權益」此兩個基
    本利益，區別不同的權益的保護，而組成侵權行為責任體系
    。被侵害者係他人權利時，只要加害人具有故意或過失，即
    應依民法第184條第1項前段負損害賠償責任。其被侵害者，
    非屬權利時，須加害行為係出於故意背於善良風俗方法（第
    184條第1項後段），或違反保護他人之法律（第184條第2項
    ）時，被害人始得請求損害賠償。易言之，民法第184 條第
    1 項前段所保護的，限於權利，不及一般財產上之利益（純
    粹財產上損害、純粹經濟上損失）。一般財產上利益僅能依
    民法第184條第1項後段規定或第2 項受到保護。立法者所以
    作此「區別性的權益保護」，係鑒於一般財產損害範圍廣泛
    ，難以預估，為避免責任氾濫，特嚴格其構成要件，期能兼
    顧個人行為之自由。本此而論，民法第184條第1項前段、後
    段與同條第2 項所保護之客體，固有差別。然上開侵權行為
    之責任成立要件，可歸納為構成要件（即指構成要件該當性
    ，組成因素包括行為、侵害權利或法益、造成損害及因果關
    係）、違法性、及故意或過失（僅係於民法第184條第2項情
    形時係推定過失，請求權人就此勿庸舉證而已，另第184 條
    第1 項後段須以背於善良風俗之手段），是為侵權行為的三
    層結構。另契約目的之實現，在於給付之履行，是契約責任
    主要在於履行利益之實現，是所保護之範圍當以經濟上之損
    失為主。惟債務人應負債務不履行（給付不能、給付遲延、
    不完全給付）責任的成立，均須以有可歸責於債務人之事由
    （歸責事由）為要件（民法第225條至227條參照）。而所謂
    歸責事由，參以民法第220 條規定，主要件指債務人之故意
    、過失（關於過失程度之酌定，民法就各種契約設有不同之
    規定）。而此債務不履行之歸責事由，應由債務人負舉證之
    責任，此與侵權行為加害人之故意、過失，由主張債權行為
    之被害人負舉證責任，二者關於舉證責任之分配不同（最高
    法院29年上字第1139號判例、58年台上字第1421號判例、82
    年度台上字第267 號判決要旨參照）。換言之，侵權行為及
    債務不履行責任之成立，均以具有故意、過失為必要，僅其
    舉證責任不同而已。
八、查本件原告與被告丙○○以及港務局分別成立引水以及船舶
    拖帶之契約關係，被告丙○○依引水契約應於92年6月5日早
    上將畢達輪引領入港靠泊；被告台中港務局所屬「中412 」
    及「中 414」拖船，則依拖帶契約，遵從指示協助畢達輪入
    港靠泊碼頭，然在拖帶靠泊過程中畢達輪卻於同日上午8點0
    分時右艉輕微擦撞3 號碼頭，致使船身以及碼頭均受有損害
    等事實。業為兩造所不爭執，並有卷附之台中港引水人辦事
    處開具之引水費計費單影本1紙（本卷第1宗第173 頁）、台
    中港務局開具之港灣計費憑單影本1 紙（內含拖船相關費用
    ，本卷第2宗第102頁）、畢達輪船長海事報告影本1 份（本
    卷第1宗第18-20頁）、畢達輪與碼頭受損照片9張（本卷第1
    宗第21-23頁）、台中港平面配置圖及畢達輪92年6月5日7時
    55分位置圖各1份（本卷第1宗第164及165頁）、畢達輪主機
    車鐘記錄簿影本1份（本卷第1宗第182頁）、畢達輪靠泊圖1
    份（本卷第1宗第183及184 頁）、畢達輪與碼頭碰撞事件引
    水人與拖船間無線電通話錄音譯文（本卷第3宗第31 頁）可
    稽，自堪可信為真實。然兩造對於此事實之發生，究係是否
    因可歸責於被告之事由（即被告之過失）而致，則有爭執，
    而依上（七）之說明，此亦為原告主張本件被告應負債務不
    履行責任、侵權行為責任（權利根據規範）之要件，亦為本
    件首要之爭點，而茲應予審究者。
九、本院依職權及原告之請求，送請交通部指定由基隆港務局海
    事評議委員會就本件「巴哈馬籍『畢達』輪擦撞台中港3 號
    碼頭海事案」予以鑑定，而依交通部基隆港務局94年12月22
    日基港航海字第0940023842號函所附000000000 號基隆港務
    局海事評議書（詳見本卷第3宗第85至88 頁背面）內容略為
    ：「（理由）三、本案畢達輪進靠3 號碼頭，在天候良好情
    況下（風力3 級、能見度良好、水深足夠），援例於迴船池
    迴轉掉頭，再慢車後退，並有「中412拖船」（在 「畢達」
    輪左船艏）、「中414 拖船」（在畢達輪左船艉）協助，引
    水人丙○○在「畢達」輪平行通過1 號碼頭後，為期減低該
    船後退之速度，在0755時建議「畢達」輪船長停車，但並未
    為「畢達」輪船長所採納，「畢達」輪船長僅將後退車速，
    從原先之「慢速後退」，調整為「微慢速後退」，075.5 時
    發現「畢達」輪船艏有開始左偏轉之趨勢（即船艏向右偏轉
    ，向碼頭靠近），0756時引水人再度建議「畢達」輪船長全
    速進車、右滿舵，除期以制止該輪後退之速度外，並企圖以
    Kick方式扭轉該輪船艏偏轉之趨勢，惟「畢達」輪船長並未
    採納引水人建議，僅將車速調整為「微慢速前進」。於發現
    該輪船艏左偏加劇後，「畢達」輪船長才使用「慢速前進」
    、「半速前進」至「全速前進」，此時「畢達」輪主機轉速
    一直並未提昇，經過約莫1 分鐘，該輪主機轉速始終停留在
    40轉處，並未加上來，致使「畢達」輪於0800時在仍有後退
    速度下，右艉輕微擦撞台中港3號碼頭造成損害。」；「（
    理由）四、「畢達」輪方面船長於海事報告中，認為該輪擦
    撞台中港3 號碼頭之主因，係為拖船操作不當所致，其認為
    當時「畢達」輪艏向左偏轉係由當時中412拖船以140度方向
    拉，而復有中414 拖船在該輪船艉拖曳該輪，而使該輪於有
    後退速度情形下，船艉向右擦撞3號碼頭。經查中412拖船車
    葉設計在船舯前處，不論推、拖、拉、頂都是運用船艉作業
    ，當日0756時，引水人丙○○指令中412 拖船推頂「畢達」
    輪船艏時，其必須繞過拖纜將拖纜至於其側邊，以免車葉為
    拖纜絞纏，並利船艉推頂作業，故「畢達」輪方面指稱中41
    2 拖船以140度方向拉，為該輪船艏左偏、右艉擦撞台中港3
    號碼頭之陳述，顯係未了解拖船特性之誤會。復查無線電通
    話錄音記錄，當日0756時，中412 拖船於接獲引水人丙○○
    船艏推頂指令後，於0757時已然以其船艉全力推頂「畢達」
    輪船艏，並無「畢達」輪船長所指稱有誤拉或遲頂之情形發
    生。」；「（理由）五、另「畢達」輪船長在其所繪之相關
    船舶方位示意圖中，復指控中414拖船於0757 時在「畢達」
    輪船艉拉曳該輪，使「畢達」輪無法制止該輪後退速度。經
    查錄音記錄，中414拖船於0757 時係於「畢達」輪左艉處，
    以90度方向拉曳該輪，且按一般情形，拖船之作用僅係協助
    「畢達」輪調轉船艏、艉向，並無法協助「畢達」輪前進或
    後退之操作，「畢達」輪之前進或後退必須仰賴本身之主機
    動力達成。由錄音記錄顯示及引水人丙○○之證實，拖船中
    414並無「畢達」輪船方所指稱之錯誤操作情形。」；「（
    理由）六、縱觀航運慣例，船舶之指揮係由船長全權負責，
    引水人建議之用車、用舵僅立於"建議輔助"之地位，雖然極
    大多數船長完全交由引水人全程操作引領，然亦有船長對引
    水人之建議不以為然而自行決定其車、舵。但不論如何，船
    長如認有必要有隨時接管、直接命令之權殆無疑義，．．．
    。本案「畢達」輪船艉觸碰台中港第3碼頭之原因，係因「
    畢達輪」船長自行操縱車、舵，於當日0755時未採納引水人
    及早停車之建議，以減低該輪後退之速度；於該輪向左偏轉
    時，再次未採納引水人以全速前進、右滿舵Kick該輪之建議
    ，使該輪主機轉速無法立即提升加足下，未能有效制止該輪
    後退之慣性及偏轉所致，「畢達」輪船長於執行船長職務時
    ，實有嚴重之疏失而有過失，本案係由「畢達」輪單船原因
    所造成，應由「畢達」輪負全部碰撞責任。」。故而，評議
    結果為「一、畢達輪擦撞台中港3 號碼頭之主因，係該輪在
    靠泊時，主機轉速無法立即提升並有效地制止該輪後退及偏
    轉，致引起該輪擦撞台中港3 號碼頭。二、畢達輪擦撞台中
    港3 號碼頭，係該輪單方面操船原因所致，應負本碰撞案百
    分之一百碰撞責任比例。三、「畢達」輪船長MR.Kurash Vo
    lodymyr 先生指揮該輪進港，未即時採納引水人建議及早停
    車、及早進車，以制止該輪後退及艏偏左趨勢，致該輪發生
    擦撞碼頭，其執行船長職務有嚴重疏失，應有過失。四、中
    「414」拖船船長乙○○先生及中「412」拖船船長丁○○先
    生於執行協助「畢達」輪靠泊過程中，一切行動均忠實執行
    引水人指令，並無故違之處，其執行職務應無疏忽，而無過
    失。五、「畢達」輪引水人丙○○先生於執行引領業務時，
    並無疏失而無過失。惟建議引水人於往後執行引行業務時，
    應加強與船長之溝通，並考量各種可能無法配合之因素，採
    取最高安全引航標準，謹慎操船，以避免類似事故發生。」
    。綜上，依基隆港務局海事評議結果，被告就此碰撞事件並
    無過失可言。
十、次查，經原告請求將上開海事評議送復議，其結論為維持上
    開海事評議之認定，此有卷附之交通部95年7月3日交航字第
    095000 6585號函所附第95001號海事復議書可稽（本院卷第
    3 宗）。理由概為：「一、．．．，該輪係因主機轉速無法
    立即提昇並有效地制止該輪後退及偏轉，導致產生淺水效應
    ，引致該輪擦撞台中港3 號碼頭，而此肇事主因，係該輪單
    方面操船不當所致，應負本碰撞事件之全部責任。二、按引
    水人應招登船執行領航業務時，仍須尊重船長之指揮權，引
    水法第32條定有明文。其立法意旨係謂，船長對於船舶有絕
    對之指揮權，於必要時得行使干涉之權利，應負全船安全之
    責。本件「畢達」輪船長Mr. Kurash Volodymyr先生指揮該
    輪進港，未能即時採納引水人建議及早停車、進車，以制止
    該輪後退及船艏偏左趨勢，導致該輪發生擦撞碼頭，其執行
    船長職務顯有嚴重疏失，應負過失責任。三、「中414」 拖
    船船長乙○○先生及「中412」 拖船船長丁○○先生於執行
    協助「畢達」輪靠泊過程中，一切活動均忠實執行引水指令
    ，其執行職務，尚無疏忽，應無過失責任。四、依據拖船當
    時之位置及航跡圖等所有資料顯示，拖船之推頂並非造成本
    件海事之原因。五、本案海事發生原因並非引水人丙○○先
    生於執行引領業務時之疏失所造成，並無過失。．．．。」
    。是依復議之結果被告丁○○、乙○○、丙○○對於本件海
    事之發生均無過失可言。
十一、綜上所述，被告丁○○、乙○○、丙○○既對於本件海事
    之發生既無過失（即無歸責事由），則依上（七）之說明，
    被告丁○○、乙○○、丙○○則無侵權行為，被告丙○○亦
    無債務不履行之情事，另拖船之契約關係既於原告與被告台
    中港務局間，被告丁○○、乙○○則為被告台中港務局之債
    務履行輔助人（民法第224 條），然丁○○、乙○○既無歸
    責事由，則被告台中港務局即亦無債務不履行之情事可言。
    被告台中港務局亦無庸依民法第188條第1項前段規定，負僱
    佣人之責任。是原告為本件訴之聲明(1)(2)(4)之主張，於法即
    無據，自無理由，應予駁回。另被告丁○○、乙○○既非原
    告之受僱人，則對於原告對於修理及檢查受損碼頭之費用，
    本於民法第188條3項規定對其2 人求償，而為訴之聲明(5)之
    主張，亦屬無據，要無理由，亦應予以駁回。
十二、次按，民法第185 條「數人共同不法侵害他人之權利者，
    連帶負損害賠償責任﹔不能知其中孰為加害人者，亦同。造
    意人及幫助人，視為共同行為人。」計有4 個類型之共同侵
    權行為（即民法第185條第1項前段「即狹義共同侵權行為」
    ，包括主觀（意思聯絡）共同加害行為（使加害人就可能的
    因果關係負責）、客觀行為關連共同加害行為（司法院66年
    例變字第1 號）（須具共同因果關係））、後段（共同危險
    行為，擇一因果關係）、第2 項（造意人與幫助人之共同侵
    權行為）），該不同類型之共同侵權行為規定要件不同、功
    能有別。就(1)民法第185條第1項前段之「主觀共同加害行為
    」而言，首須有意思之聯絡（其他要件先不論）。(2)同條項
    前段之「客觀行為關連共同加害行為」而論，須具備各行
    為人無意思聯絡。須各加害行為係造成損害之共同原因（
    即共同因果關係，又稱補充因果關係，即行為人之行為各均
    不造成結果之發生，因共同作用而生結果）。須造成同一
    損害。(3)該後段規定「即共同危險行為」的適用須數人無意
    思聯絡，且其行為非造成同一損害的共同原因。換言之，共
    同危險行為涉及可能的因果關係，即數人的行為皆具侵害他
    人權利的可能性（即均須具備侵權行為之要件），但不確知
    孰為加害人，學說上稱之為「擇一因果關係」，其加害人稱
    為擇一行為人。在此種擇一行為人關係，其所涉及的，不是
    因果關係是否存在，乃因果關係證明的問題。本件被告丁○○、乙○○、丙○○既對於本件海事之發生，均無過失，而
    均不構成民法第184條第1項前、後段、第2 項之侵權行為，
    已如前述，是其3 人間，無任何侵害權利之意思之聯絡可言
    ，亦無因其各人之侵權行為之共同原因造成同一損害之客觀
    行為關連共同加害行為之情形，亦無均已具備侵權行為之要
    件，但不僅不能確知孰為加害人情形之共同危險行為甚明。
    是依上說明，被告丁○○、乙○○、丙○○自無成立共同侵
    權行為，已為顯然。則原告本於民法第185條第1項前、後段
    共同侵權行為之規定，而為本件訴之聲明(3)之主張，於法亦
    有未合，亦無理由，亦應予駁回。綜上，本於債務不履行及
    侵權行為之法律關係，而為主張如訴之聲明所示之請求，均
    無從准許，均應予以駁回。至其假執行之聲請，既失所附麗
    ，爰一併予以駁回。
十三、本件原告主張（法定）債之責任成立原因，既均不成立（
    即要件尚未充足），則其所主張損害賠償之範圍，本院即勿
    庸予以審酌。另本件事證既已明確，則本件被告丙○○有關
    上開「引領船舶證明單」上免責或責任限制條款之拘束力為
    何，與本件之判斷已不生影響，本院自予勿庸予以審酌，均
    併予敘明。
十四、據上論結，本件原告之訴無理由，依民事訴訟法第78條，
    判決如主文。
中    華    民    國    95    年    11    月    13    日
                  民事第四庭    法  官  陳添喜
正本係照原本作成。
如對本判決上訴，須於判決送達後20日內向本院提出上訴狀。
中    華    民    國    95    年    11    月    13    日
                                書記官


司法院資訊處製作；財團法人民間司法改革基金會備份。
